臺灣高等法院刑事裁定　　　　　　　　　　　　　　　九十三年度抗字第七二三號
　　抗　告　人
　　即自 訴 人　乙○○原名.
　　被　　　告　甲○○
右列抗告人因誣告案件，不服臺灣臺北地方法院中華民國九十三年十月十一日裁定（
九十二年度自更 (一)字第四六號），提起抗告，本院裁定如左：
    主  文
抗告駁回。
    理  由
一、抗告意旨略以：原裁定以「查台灣省菸酒公賣局台北菸廠曾於八十三年間選派自
    訴人至台灣省菸酒公賣局員工訓練所，參加八十三年度建築土木專業訓練，且台
    灣省菸酒公賣局台北菸廠亦曾事先知會自訴人，但自訴人並未依規定前往受訓。
    」因認該懲處有理，惟查自訴人無不聽長官命令及指揮，亦無不聽長官指派參加
    受，實則自訴人並未報名參加該項受訓，且台北菸廠指派自訴人受訓前，亦未事
    先知會自訴人，當時自訴人要求瞭解報名參加與訓練之流程，但為相關單位所拒
    。自訴人在收到公賣局員工訓練所八十三年四月十五日函時，於該函簽註意見，
    結果到底准不准自訴人不用去受訓，也未見上級批下來，該函就被歸檔，在這種
    情形下，自訴人沒去受訓竟被申誡二次，豈能令人心服，該懲戒案實屬冤案。而
    被告甲○○在台灣省菸酒公賣局，職位為人事副局長，對於懲戒案件自啟動、審
    議至核定有參與職責，以代理局長決行，已表示副局長對懲戒案負責，如以在懲
    戒案卷其他處不見有副局長簽名蓋章，即以被告係最後決行，駁回自訴，令人不
    服。且在在局長處簽名蓋章上開懲處係被告指示台北菸廠處理，但這些資料台灣
    省菸酒公賣局均不願拿出來，原審法院即予裁定駁回，顯未盡調查之責，換言之
    ，台北菸廠人事室乃據被告之要求，才簽由考核會決議懲處，則懲處既係被告所
    發動，不能以最後係被告決行即認被告無申告行為，爰請准予撤銷原裁定，發回
    原審詳為調查。
二、按法院或受命法官，得於第一次審判期日前，訊問自訴人、被告及調查證據，於
    發見案件係民事或利用自訴程序恫嚇被告者，得曉諭自訴人撤回自訴，又第一項
    訊問及調查結果，如認為案件有第二百五十二條、第二百五十三條、第二百五十
    四條之情形者，得以裁定駁回自訴，刑事訴訟法第三百二十六條第一項、第三項
    前段分別定有明文。又刑法第一百六十九條第一項之誣告罪係以意圖他人受刑事
    或懲戒處分，向該管公務員誣告者為構成要件，所謂該管公務員，係指有權接受
    申告開始刑事訴訟程序或行政懲戒程序公務員而言，所謂懲戒處分，係指公務員
    懲戒法規所定之各項處分（最高法院二十六年渝上字第一九一○號、第二十九年
    上字第二九八六號判例參照）。經查：
（一）自訴人即抗告人於八十三年間經台灣省菸酒公賣局台北菸廠（以下簡稱台北菸
      廠）選派於八十三年四月二十五日至同年月二十八日至台灣省菸酒公賣局員工
      訓練所（以下簡稱公賣局員訓所）參加該所八十三年度建築土木專業訓練，台
      北菸廠並將公文會簽自訴人，自訴人並於公文上表示「查本人未報名此受訓，
      也沒有參加受訓之意願，誰為本人報名此受訓，請鈞廠作文書審查」，而此公
      文經當時台北菸廠廠長林宣輝於八十三年四月二十日批示「一、參加受訓人員
      係由本廠指派與個人自由報名或有無意願無關。二、符員仍應準時報到受訓」
      ，有台灣省公賣局員工訓練所八十二年十一月四日八二訓教字第二七０號函影
      本（卷附台灣台北地方法院八十七年度自字第二０八號卷─以下簡稱自二０八
      號卷第二六頁）、公賣局員訓所八十三年四月十五日八三訓教字第五四二號函
      影本（原審九十二年度自更（一）字第四六號卷─以下簡稱自更（一）卷第八
      ０頁）在卷可稽。嗣自訴人並未按期前往受訓，經台北菸廠人事室簽文知會自
      訴人仍應於翌曰即四月二十六日至公賣局員訓所報到受訓，惟自訴人於上開簽
      文覆以「職本無意參加受訓，四月二十八日因家裡有事，不克參加此受訓」，
      嗣經廠長再批示「一、符員仍應參加受訓，無故缺訓，依規定議處。二、若四
      月二十八日有事，可依規定向員工訓練所請假」，並經松山菸廠人事室將上開
      廠長批示會知自訴人，自訴人仍覆以「職家裡有事，每天下午五時四十分到家
      ，故在這期間不願參訓」，有上開簽呈附卷可按（自更（一）卷第八一頁）。
      公賣局員訓所乃於八十三年五月二十五日以八三訓教字第八四七號函知台北菸
      廠「貴廠奉派參加本所八十三年度建築土木專業訓練班第一期學員符績親乙員
      未如期（八十三年四月二十五日至二十八日）報到參訓，請查明未到訓原因，
      俾報局憑辦」，有公賣局員訓所上開函件附卷可稽（自更（一）卷第八二頁）
      ，是台北菸廠人事室乃據公賣局員訓所上開來函簽請自訴人敘明未參訓原因，
      俾報台灣省菸酒公賣局總局處理，自訴人於簽呈上簽以「未參訓原因早已在訓
      練通知書上附簽，．．．．自廠長便條派令職，職在其上之附簽原因不一，均
      已歸檔人事室。如蒙採用個人意見，請擇適當原因報局」，有公賣局台北菸廠
      公文擬辦單在卷可考（自更（一）卷第八二頁），職此台北菸廠人事室乃簽呈
      廠長「本案經查工務課技佐符績親原敘明未到訓原因與員工訓練所八十三年四
      月十五日（八三）訓教字第五四二號函說明三之規定不符，如何之處陳請核示
      」，嗣經該廠廠長林宣輝批示「移獎懲會審議議處後覆員訓所」，有台北菸廠
      人事室簽呈一紙在卷可按（自更（一）卷第八三頁），至此由上開台北菸廠關
      於自訴人受訓之相關公文及移請懲處之公文所載，被告甲○○均非公文層轉之
      承辦人員，亦未曾於上開公文上有任何之批示或簽名，且台北菸廠簽請懲處自
      訴人係因公賣局員訓所來函要求查明事因而據以辦理。
（二）又查台北菸廠於八十三年六月九日召開考核委員會議，審議「本廠工務課技佐
      符績親奉派參加八十三年建築土木專業訓練，經廠長履次批示請其前往參訓，
      惟符員仍未參訓，且其未到訓原因亦與規定不符」之議處案，經考核委員會決
      議「符員不聽長官命令、指揮，無特殊事故缺訓，已影響至機關首長工作指派
      、命令指揮權，故懲處申誡二次，並列入年終考績參考」，有公賣局台北菸廠
      八十三年考核委員會議紀錄一份在卷可稽（自更（一）卷第八四頁至八六頁）
      ，經查被告甲○○亦非當日出席之考核委員，並不可能於考核委員會有「誣告
      」自訴人使受懲戒處分之犯行。
（三）再查公賣局總局於接獲台北菸廠前開請准懲處函後，承辦單位人事室即依公文
      程序簽辦略以「本申誡案經查符合『臺灣省政府暨所屬各機關公務人員平時獎
      懲標準表』三─（六）不聽長官命令或指揮，情節輕微者申誡之規定。復依該
      表五略以：申誡得視事實發生之原因、動機及影響程度，核予一次或二次。本
      案既經該廠考核委員會議決議：申誡二次。核與規定相符，擬尊重其決議，由
      本局依權責核布，有臺灣省菸酒公賣局公文簽辦單影本在卷可稽（自更（一）
      卷第八九頁），而此公文經公文程序層陳後，始由被告代局長決行，有上開簽
      辦單影本可按，是被告乃依行政職權決行公文。
（四）是綜上所述，被告僅係於台北菸廠考核委員會完成申誡處分之決議後，送請公
      賣局依權責核布，而由被告代局長決行該公文。並無任何證據證明被告有「向
      該管公務員」對自訴人之前開未參加受訓之行為有「申告」使自訴人受懲戒處
      分之行為，既無證據證明被告有任何誣告之積極行為，自難以被告單純之決行
      已完成之懲戒處分之行政作為即遽認被告係誣告，揆諸前揭判例意旨自訴人所
      訴顯與刑法第一百六十九條第一項之誣告罪不符，原審裁定以被告係決行上開
      處分之人，並無向該管公務員為告訴、告發或報告等申告行為，而與刑法誣告
      罪之構成要件有間，因認被告罪嫌不足，而依刑事訴訟法三百二十六條第三項
      、第二百五十二條第十款，裁定駁回自訴人之自訴，經核並無不合，抗告人仍
      執前詞抗告，並無理由，應予駁回。
據上論斷，應依刑事訴訟法第四百十二條，裁定如主文。
中　　　華　　　民　　　國　　九十三　　年　　十二　　月　　　十七　　　日
                              臺灣高等法院刑事第十七庭
                                  審判長法  官  陳 正 雄
                                        法  官  許 錦 印
                                        法  官  杜 惠 錦
右正本證明與原本無異。
不得抗告。
                                        書記官  楊 秋 鈴
中　　　華　　　民　　　國　　九十三　　年　　十二　　月　　　十七　　　日
